【裁判字號】    92,交聲,106
【裁判日期】    921225
【裁判案由】    違反道路交通管理處罰條例聲明異議
【裁判全文】
臺灣新竹地方法院交通裁定                        九十二年度交聲字第一０六號
    移送機關即  交通部公路總局新竹區監理所
    原處分機關
    異  議  人  甲○○
    即受處分人
右列異議人因違反道路交通管理處罰條例案件，對交通部公路總局新竹區監理所九十
二年五月二十八日竹監自字第裁五０－Ｚ00000000號所為違反道路交通管理
事件裁決處分，聲明異議，本院裁定如左：
    主  文
原處分撤銷。
甲○○不罰。
    理  由
一、本件原處分意旨略以：異議人甲○○於民國九十年七月十六日下午三時三十分許
    ，駕駛車牌號碼七Ｊ－五四九三號自小客車，行經國道一號中山高速公路南下九
    十公里處，不遵守變換車道之管制規定，變換車道不當因而肇事，並致人死亡，
    原處分機關乃以異議人有違反道路交通管理處罰條例第三十三條第一項之情形，
    因而致人死亡，而適用同條例第三十三條第二項、第六十七條第二項之規定，裁
    處異議人吊銷駕駛執照，並於三年內禁考。
二、異議人聲明異議意旨則略以：異議人於九十年七月十六日下午三時三十分許，駕
    駛車牌號碼七Ｊ－五四九三號自小客車，行經國道一號中山高速公路南下九十公
    里處時，並無任何不遵管制規定之情形，異議人當時係遭同向行駛於中線車道、
    由張文平所駕駛、未保持前方安全距離之ＮＪ－六六二號營業聯結車自後追撞，
    致異議人所駕駛之七Ｊ－五四九三號自小客車起火燃燒，造成異議人全身有百分
    之六灼傷，異議人車上之乘客即異議人之母徐靜芳、祖母徐林玉英死亡。本件肇
    事經過，係異議人於中線車道行駛時，遭在後之聯結車追撞後肇事，異議人並無
    任何不當變換車道之行為，原處分並非適法，爰依法聲明異議，並請准將原裁決
    處分撤銷等語。
三、按認定被告違規之事實，應依證據認定之，無證據不得認定其違規事實，道路交
    通管理處罰條例第八十九條、刑事訴訟法第一百五十四條第二項定有明文。此外
    ，最高法院四十年度台上字第八六號、三十年度上字第八一六號判例迭闡釋：「
    事實之認定，應憑證據，如未能發現相當證據，或證據不足以證明，自不能以推
    測或擬制之方法，以為裁判基礎」、「又認定不利於被告之事實，須依積極證據
    ，苟積極證據不足為不利於被告事實之認定時，即應為有利於被告之認定，更不
    必有何有利之證據」等意旨。
四、移送機關及原舉發機關內政部警政署國道公路警察局第二警察隊雖均認為係異議
    人不遵守變換車道之管制規定，由內側車道欲變換至中線車道中不當變換車道而
    與未注意車前狀況之聯結車發生車禍，聯結車駕駛張文平亦辯稱：車禍發生之前
    ，異議人甲○○原先行駛於內側車道，車禍發生時甲○○由內側車道切換至中線
    車道，致其閃避不及，發生車禍云云，且關於本件案發經過，於異議人與聯結車
    駕駛張文平所涉過失致死刑案案件偵查中，證人即ＮＪ－六六二號聯結車助手劉
    文明九十年八月十四日警訊中證稱肇事前異議人甲○○所駕駛自小客車行駛於內
    側車道，行駛至全聯結車車頭位置時，未打方向燈即往中線車道切過來，導致聯
    結車駕駛人張文平不及閃避，撞及自小客車車尾，隨即聽到爆炸聲等語（見本院
    依職權所調九十年度相字第四二八號卷【下稱相卷】第四一頁背面），加以證人
    即到場處理之警員宋明振於前開刑事案件偵訊中亦證稱，根據現場跡證研判，是
    從斜面切角撞擊，並非後方正面撞擊，由自小客車遭撞擊輪胎停止後與路肩的距
    離來判斷，紅色自小客車有正在變換車道之可能性等語（見相卷第八五頁及第八
    六頁），以及證人即警員梁振益於偵訊時證述，依卷附現場圖及現場照片，撞擊
    點是在中線車道，是靠近中線車道與內側車道之分道線，撞擊面並非自小客車後
    方之正面撞擊，而是聯結車撞擊自小客車右後方等情（見相卷第八五頁背面），
    惟查：
（一）證人劉文明並未看見本件案發經過，業經證人劉文明於九十年七月十六日警訊
      時經警方要求詳述車禍經過時，證述事故發生當時，他並沒有注意，只聽到碰
      一聲很大聲，然後車輛就起火燃燒等語（見相卷第七頁），於九十年七月十七
      日檢察官偵訊時，亦證稱車禍發生當時，他東張西望，聽到碰一聲，司機那邊
      就起火了，並沒有看到是怎麼撞上的等情（見相卷第十八頁及第十九頁），劉
      文明於九十年八月十四日之證詞與之前二次證述內容並不相符，且劉文明於九
      十年七月十六日、十七日接受警方及檢察官訊問時，已明確表示沒有注意車禍
      是如何發生，嗣於八月十四日竟得詳述車禍發生經過，顯有可疑，應係出於迴
      護聯結車駕駛人張文平之動機，是證人劉文明於九十年八月十四日證述內容自
      難認與事實相符，應不足採。
（二）而證人宋明振並未在現場目擊車禍發生經過，僅係從現場跡證研判車禍發生可
      能之原因，其推測之證詞自無法證明車禍發生當時異議人正由內側車道變換至
      中線車道，至於證人梁振益於偵訊時所為前揭證述並未涉及異議人於車禍發生
      時是否正在變換車道，從而亦無法證明異議人甲○○於車禍發生時確係由內側
      車道切換至中線車道。
（三）且新竹縣警察局於九十年十一月十五日出具（九十）竹縣警刑字第九六七八號
      函文內容雖表示，由全聯結車及自小客車損壞及延燒情形研判，全聯結車左前
      側與自小客車右後側為第一撞擊點可能性為大，有上開函文一份附卷可參（見
      相卷第一０二頁），然此函文之內容僅係對於撞擊點位置之研判，並未論及造
      成之原因，更何況何以僅由撞擊點之位置即直接推論車禍肇事原因係由於異議
      人甲○○變換車道不當而發生？因此亦難遽以作為不利於異議人甲○○之認定
      。
（四）經本院受理前開過失致死案件之刑事庭將全案卷證送請國立澎湖技術學院運輸
      與物流管理系鑑定，鑑定之事實在於本件車禍是否因自小客車在變換車道過程
      中，遭後方全聯結車追撞產生事故，因臺灣省竹苗地區車輛行車事故鑑定委員
      會及臺灣省車輛行車事故鑑定委員會推論之基礎係依據現場圖中有七公尺自小
      客車右輪輪胎刮地痕，距中線車道（靠內側者）僅約０‧八公尺，且鋼圈刮地
      痕分佈於該直線段與車道間，自小客車與聯結車碰撞後連結在一起，且自小客
      車有明顯之斜向姿態，以論證自小客車有跨越車道線超車之嫌疑，然而倘若自
      小客車迅速由內側車道切換至中線車道，在車體傾斜之情形下，遭後車追撞，
      是否能留下七公尺平行車道之輪胎刮痕，而且車體被碰撞擠壓深入，令人懷疑
      ？為澄清上述疑點，鑑定機關首先確定現場圖中車輛、輪胎跡證及路面標線之
      相對位置，利用警方提供之事故現場圖及肇事相片，進行相關跡證、車輛、標
      線之重建及定位之工作，在正確證物定位之後，再據以推論可能之車輛碰撞過
      程或兩車相對之運動過程，進一步根據兩車接近、碰撞及碰撞後運動之過程（
      肇事重建），分析較可能之肇事原因，所使用之鑑定方法包含：現場重建方法
      及車輛碰撞過程模擬分析，現場重建方法主要依據相片內各證物之相對位置，
      利用透視投影之方法或原理，回復證物間之相對位置，以驗證或比對事故現場
      圖中警員所繪製之現場跡證、車輛、標線之相對位置及距離之正確性，以作為
      進一步推論之重要基礎，車輛碰撞過程模擬分析係利用車輛碰撞模擬軟體（Ｈ
      ＶＥ—２Ｄ）進行車輛碰撞過程之模擬分析，以確定或判定直線之輪胎刮地痕
      較可能之產生時機（包含兩車之相對位置、角度、速度）以及前車遭後車碰撞
      擠壓深入之可能性，即以科學性之模擬結果論證可能之車輛接近、碰撞及碰撞
      後之過程，以澄清變換車道過程肇事之正確性或可能性，作為進一步肇事原因
      推論之基礎。依據上述鑑定方法在事故現場重建上可得到下列結論：(一)自小客
      車輪胎刮地痕（前七公尺），由相片重建分析結果得知，其平行於中線車道之
      內側車道線且距離約有一‧五三公尺，非僅約０‧八公尺；(二)原員警繪製之事
      故現場圖中前七公尺右側輪胎刮地痕與後續之左輪胎刮痕與右輪胎刮痕間，無
      法正確之連接，現場圖標記之距離為０‧八公尺，但由繪製之比例推算應為一
      ‧五公尺才是正確的，若為０‧八公尺則該線段無法與後續左、右輪胎刮地痕
      連接在一起，反之若為一‧五公尺，則胎痕前後一致可完全連接，該結果與鑑
      定機關利用網格方法推論之之結果不謀而合，表示自小客車（在碰撞之初期）
      其車體之左、右輪胎刮地痕均位於中線車道上（左、右輪距約一‧三公尺）；
      (三)由鋼圈刮地痕相片得知，該刮地痕前方及右前方各有一道明顯的輪胎刮地痕
      ，再對照相片更可確定，不管在車輛碰撞開始前及後續之碰撞擠壓運動過程中
      ，自小客車所遺留之重要跡證，均集中於中線車道上；(四)由前述推論可知，自
      小客車在兩車接近及後續之碰撞過程中，顯係位於中線車道上，並沒有充分之
      證據說明其有在內側車道轉進中線車道之事實。另由車輛碰撞過程之模擬分析
      上，可得到下列結論：(一)同向行駛發生追撞會產生平行於車道線之輪胎刮地痕
      ，而且前車遭後車追撞不會產生旋轉分離之現象，故前車遭後車碰撞擠壓破壞
      深入之機會較高，反之，若為變換車道過程中遭後車追撞，其產生之輪胎刮地
      痕常為斜線，雖亦可能產生單邊直線段胎痕，但碰撞後前車會有旋轉分離之現
      象，是故前車遭後車碰撞擠壓深入之機會較小；(二)由事故現場發生後兩車之相
      對位置及車輛損壞資料之推論結果可知，假設前車由內側車道轉進中線車道，
      且以斜向九度之角度切入，且依據右側輪胎距中線為０‧八公尺之假設狀況，
      則由兩車車損狀況及車輛本身之幾何尺寸比對結果，可知兩車均位於車道線上
      碰撞之機會較高，然該狀況之可能性，因右輪胎刮地痕距中線車道非為０‧八
      公尺而應為一‧五公尺，故發生之機會非常低。可知該案之肇事過程，乃為自
      小客車在中線車道上行駛，遭後車即聯結車追撞後肇事之可能性較高，亦即較
      可能之肇事過程為「甲○○駕駛自小客車沿國一道由北往南方向行駛於中線車
      道上，至案發地點遭同方向行駛之張文平所駕駛的全聯結車由後方追撞肇事」
      ，此有國立澎湖技術學院運輸與物流管理系於九十一年十二月十日出具之鑑定
      報告書一份附於本院九十一年度交訴字第七二號刑事卷宗卷可參。因該鑑定報
      告係依據現場重建方法、車輛碰撞過程模擬分析之科學鑑識方法作成，亦依相
      關跡證檢視現場圖所標示距離之正確性，經調整後再藉由車輛碰撞模擬軟體對
      於可能存在之肇事經過進行模擬分析，鑑定之方法及過程並無瑕疵，其結果應
      較與事實相符而堪採信，可資認定異議人係駕駛自小客車沿國道一號公路由北
      往南行駛於中線車道上，至案發地點遭同方向由張文平駕駛之全聯結車由後方
      追撞肇事，從而聯結車駕駛人張文平辯稱，車禍發生時異議人甲○○由內側車
      道切換至中線車道，致其閃避不及，致生車禍一節，即悖於事實，不足採信。
（五）依上所述，異議人甲○○既於中線車道行駛中遭聯結車駕駛張文平自後方追撞
      ，對於車禍之發生並無任何過失存在，且國立澎湖技術學院運輸與物流管理系
      鑑定結果亦認為「(一)甲○○駕駛自小客車，於中線車道行駛突遭張文平所駕駛
      之全聯結車由後方撞擊，應無肇事因素；(二)張文平駕駛全聯結車，未充分注意
      車前狀況及保持適當安全距離並採取適當的防範措施，為肇事原因。」此有鑑
      定報告書一份附卷可參。臺灣省竹苗地區車輛行車事故鑑定委員會之鑑定意見
      認為「甲○○駕駛自小客車變換車道不當為肇事原因，張文平駕駛全聯結車措
      手不及無肇事因素。」，而臺灣省行車事故覆議鑑定委員會鑑定意見認為「甲
      ○○駕駛自小客車，由內側車道變換中線車道，未注意保持安全距離，為肇事
      主因，張文平駕駛全聯結車，未充分注意車前狀況及及時採取適當防範措施，
      為肇事次因」，分別有各該委員會出具之鑑定意見書各一件附卷可參（見相卷
      第一一一頁至第一一三頁、第一五一頁），惟查，臺灣省竹苗地區車輛行車事
      故鑑定委員會係根據證人劉文明、梁振益、宋明政之證詞、聯結車駕駛張文平
      之供述、現場圖之標示及甲○○所駕駛自小客車後方右側較左方右側擠壓變形
      大而作出上述推論，而臺灣省行車事故覆議鑑定委員會鑑定意見係考量自小客
      車有向右斜之角度卡在全聯結車左前車頭位置且自小客車係右後車輪鋼圈受損
      變形，惟因聯結車駕駛張文平之供述及證人劉文明之證述並不可採，且現場圖
      所標示０‧八公尺之距離與事實並不相符，均已如前述，而由卷附照片可知，
      全聯結車之寬度及車道之寬度顯逾異議人甲○○所駕駛自小客車之寬度，在自
      小客車於中線車道內偏左側行駛時，倘遭全聯結車由後方撞擊，仍有可能係由
      全聯結車左側車頭撞及自小客車右側車尾，導致自小客車車尾右側擠壓變形較
      大及右後車輪鋼圈受損變形，因此臺灣省竹苗地區車輛行車事故鑑定委員會及
      臺灣省行車事故覆議鑑定委員會出具之鑑定意見均不足採。
四、綜上所述，本件車禍係因聯結車駕駛自後追撞異議人車輛，異議人並無不當變換
    車道之行為，加以異議人就本件車禍並無過失，其所涉之過失致死案件，亦經本
    院以九十一年度交訴字第七二號判決無罪，嗣經檢察官上訴於臺灣高等法院，經
    臺灣高等法院以九十二年度交上訴字第三０號駁回上訴確定在案，此據本院調取
    前開刑事卷宗閱明屬實，並有刑事判決二件附卷可稽，是聲明異議人所稱其並無
    不當變換車道之行為，應堪採信，此外，復查無其他積極證據足認異議人甲○○
    有前開違反道路交通管理處罰條例不當變換車道之違規情事，揆諸上開法條規定
    及判例意旨，自應為有利於異議人之認定。從而，原處分機關依道路交通管理處
    罰條例第三十三條第二項、第六十七條第二項之規定，裁處異議人吊銷駕駛執照
    ，並於三年內禁考，尚有未洽，應認為本件異議為有理由，爰撤銷原處分並另為
    異議人不罰之諭知。
五、據上論斷，應依道路交通案件處理辦法第二十條，裁定如主文。
中      華      民      國    九十二    年     十二     月    二十五    日
                              臺灣新竹地方法院交通法庭
                                      法    官  黃美盈
如不服本裁定，應於裁定送達後五日內向本院提出抗告狀。
右正本證明與原本無異。
                                      書 記 官  吳尚文
中      華      民      國    九十二    年     十二     月    二十五    日


司法院資訊處製作；財團法人民間司法改革基金會備份。
